【裁判字號】    99,上訴,3005
【裁判日期】    991026
【裁判案由】    偽造有價證券
【裁判全文】
臺灣高等法院刑事判決                99年度上訴字第3005號
上  訴  人
即  被  告  乙○○
選任辯護人  林世超律師
上列上訴人因偽造有價證券案件，不服臺灣宜蘭地方法院99年度
訴字第29號，中華民國99 年7月14日第一審判決（起訴案號：臺
灣宜蘭地方法院檢察署98年度偵字第2539、4307號），提起上訴
，本院判決如下：
    主  文
上訴駁回。
    事  實
一、乙○○因經濟上之困難，為向甲○○借款，明知未得其父林
    阿清之同意，基於偽造有價證券之犯意，於民國94年1 月25
    日，在宜蘭縣羅東鎮○○路原花蓮中小企業銀行羅東分行內
    ，簽發如附表所示本票24紙（下稱系爭本票），並於該本票
    之發票人欄內，蓋用其前於90年間偽刻之「林阿清」印章，
    而偽造以「林阿清」為共同發票人之本票，持以向甲○○行
    使，向甲○○借款新臺幣（下同）500,000元。
二、案經甲○○訴請臺灣宜蘭地方法院檢察署檢察官偵查起訴。
    理  由
一、上述上訴人即被告乙○○未經父林陳阿清同意，蓋用其前於
    90年間偽刻之「林阿清」印章，而偽造以「林阿清」為共同
    發票人之本票，持以向甲○○行使之事實，業據被告於原審
    及本院審理時供認不諱，核與告訴人甲○○指訴情節相符，
    復有附表所示之24張本票可資佐證（見106號偵查卷第12 至
    第19頁）。又被告確有持上開偽造之24張本票向告訴人借款
    50萬元之事實，已據證人即告訴人於原審審理時證稱：「有
    跟我拿50萬元，在94 年1月25日有提一筆50萬元，她是支票
    跟本票一起過來給我，…但是如果本票上沒有林阿清的章我
    是不會借她錢的」等語綦詳（見原審卷第60頁至第61頁），
    且有證人所提出之土地銀行羅東分行帳號00000000000 號帳
    戶存摺「於94年1月25日提領現金500,000元」之記錄影本在
    卷可憑（見98年度他字第106 號卷第20至27頁），是被告辯
    稱：伊並未向甲○○借款50萬元，是代張新篆還債方開立24
    張本票甲○○交付云云，應屬卸責飾詞，委無可採信。本案
    事證明確，被告自白核與事實相符，其犯行堪以認定。
二、被告另辯稱：伊於檢察官尚未確悉系爭本票林阿清用印部分
    是否偽造，即於偵查中供出偽造有價證券犯行，符合自首要
    件，應予減刑云云，然按刑法第62條所謂自首以對於未發覺
    之罪投案而受裁判為要件，如案已發覺，則被告縱有投案陳
    述自己犯罪之事實，亦祗可謂為自白，不能認為自首。又所
    謂發覺，係指有偵查犯罪職權之公務員已知犯罪事實與犯罪
    之人而言，而所謂知悉，固不以確知其為犯罪之人為必要，
    但必其犯罪事實，確實存在，且為該管公務員所確知，始屬
    相當（最高法院26年上字第484 號、75年臺上字第1634號判
    例參照）。查告訴人於98年2月2日向臺灣宜蘭地方法院檢察
    署對被告及林阿清涉嫌偽造有價證券等罪提出告訴，於檢察
    官偵查中指稱：「（被告二人何時地詐欺你？）乙○○於94
    年1月25 日在羅東鎮花蓮中小企業銀行，她拿了24張本票，
    由她父親蓋章，跟她父親共同擔任發票人，向我借…」、「
    （告她偽造文書詳情為何？）她父親林阿清否認有當發票人
    ，說印章不是他蓋的，我告乙○○偽造本票，告詐欺就是借
    錢不還，…」等語，並提出24張系爭本票為證（見106 號偵
    卷第3頁至第4 頁、第12頁至第19頁），而檢察官嗣於98年2
    月25日傳訊被告、林阿清偵查，顯見檢察官於98年2月2日已
    知悉被告涉嫌在系爭本票上偽造林阿清用印擔任共同發票人
    之犯罪事實，即已發覺犯罪事實及犯罪之人，是被告於98年
    2 月25日偵查中始供述系爭本票上林阿清之用印是伊一人所
    為等語，應屬自白，顯與自首之要件不符。
三、核被告乙○○所為，係犯刑法第201條第1項之意圖供行使之
    用而偽造有價證券罪。其行使偽造有價證券之低度行為則為
    偽造有價證券之高度行為所吸收，不另論罪；又被告偽造「
    林阿清」印章後蓋用於附表所示本票上，其偽造印章及印文
    之行為，均為偽造有價證券之部分行為，亦不另論罪。
四、按被告行為後，94年2月2日修正公布之刑法已於95年7月1日
    生效施行，其中第2條第1項：「行為後法律有變更者，適用
    行為時之法律。但行為後之法律有利於行為人者，適用最有
    利於行為人之法律」之規定，係規範行為後法律變更所生新
    、舊法律比較適用之準據法，並非刑法實體法律，自不生行
    為後法律變更之比較適用問題，故刑法修正施行後，應適用
    該修正後之第二條第一項之規定，依「從舊、從輕」之原則
    比較新、舊法律之適用；又比較新舊法時，應就罪刑有關之
    共犯、未遂犯、想像競合犯、牽連犯、連續犯、結合犯，以
    及累犯加重、自首減輕暨其他法定加減原因（如身分加減）
    與加減例等一切情形，綜其全部罪刑之結果而為比較後，再
    整個適用有利於行為人之法律處斷，不能割裂而分別適用有
    利之條文（最高法院24年上字第4634號、27年上字第2615號
    判例及最高法院95年度第8次刑事庭會議決議參照）。查被
    告行為時，刑法第201條第1項之偽造有價證券罪，有罰金刑
    之規定，修正前刑法第33條第5 款規定：「主刑之種類如左
    ：五、罰金：一元（指銀元）以上」，換算新臺幣後，為新
    臺幣三元以上，而修正後刑法第33條第5 款則規定：「主刑
    之種類如下：五、罰金：新臺幣一千元以上，以百元計算之
    」，經比較修正前後之規定，應以修正前刑法第33條之規定
    對被告較有利，應整體適用修正前之規定。
五、原審以被告犯偽造有價證券罪，事證明確，適用刑法第2 條
    第1項前段、修正前刑法第201條第1 項之規定，並審酌刑法
    第57條各款所列情狀，量處被告有期徒刑三年六月，並就偽
    造之系爭本票及偽造「林阿清」印章均宣告沒收，其認定事
    實、適用法律及量刑，核無違法或不當，應予維持。被告仍
    執前詞提起上訴，為無理由，應予駁回。
據上論斷，應依刑事訴訟法第368條，判決如主文。
本案經檢察官楊秀琴到庭執行職務。
中    華    民    國    99    年    10    月    26    日
                  刑事第二十庭審判長法  官  楊貴雄
                                    法  官  許必奇
                                    法  官  周明鴻
以上正本證明與原本無異。
如不服本判決，應於收受送達後10日內向本院提出上訴書狀，其
未敘述上訴之理由者並得於提起上訴後10日內向本院補提理由書
（均須按他造當事人之人數附繕本）「切勿逕送上級法院」。
                                    書記官  郭彥琪
中    華    民    國    99    年    10    月    26    日
附表
┌───┬─────┬──────┬──────┬─────┐
│編  號│ 票據號碼 │ 票載發票日 │ 票載到期日 │票據金額  │
├───┼─────┼──────┼──────┼─────┤
│一    │CH238126  │94年1月25日 │94年2月25日 │39,000元  │
├───┼─────┼──────┼──────┼─────┤
│二    │CH238127  │94年1月25日 │94年3月25日 │39,000元  │
├───┼─────┼──────┼──────┼─────┤
│三    │CH238128  │94年1月25日 │94年4月25日 │38,000元  │
├───┼─────┼──────┼──────┼─────┤
│四    │CH238129  │94年1月25日 │94年5月25日 │38,000元  │
├───┼─────┼──────┼──────┼─────┤
│五    │CH238130  │94年1月25日 │94年6月25日 │37,000元  │
├───┼─────┼──────┼──────┼─────┤
│六    │CH238131  │94年1月25日 │94年7月25日 │37,000元  │
├───┼─────┼──────┼──────┼─────┤
│七    │CH238132  │94年1月25日 │94年8月25日 │36,000元  │
├───┼─────┼──────┼──────┼─────┤
│八    │CH238133  │94年1月25日 │94年9月25日 │36,000元  │
├───┼─────┼──────┼──────┼─────┤
│九    │CH238134  │94年1月25日 │94年10月25日│35,000元  │
├───┼─────┼──────┼──────┼─────┤
│十    │CH238135  │94年1月25日 │94年11月25日│35,000元  │
├───┼─────┼──────┼──────┼─────┤
│十一  │CH238136  │94年1月25日 │94年12月25日│34,000元  │
├───┼─────┼──────┼──────┼─────┤
│十二  │CH238137  │94年1月25日 │95年1月25日 │34,000元  │
├───┼─────┼──────┼──────┼─────┤
│十三  │CH238138  │94年1月25日 │95年2月25日 │33,000元  │
├───┼─────┼──────┼──────┼─────┤
│十四  │CH238139  │94年1月25日 │95年3月25日 │31,000元  │
├───┼─────┼──────┼──────┼─────┤
│十五  │CH238140  │94年1月25日 │95年4月25日 │32,000元  │
├───┼─────┼──────┼──────┼─────┤
│十六  │CH238141  │94年1月25日 │95年5月25日 │30,000元  │
├───┼─────┼──────┼──────┼─────┤
│十七  │CH238142  │94年1月25日 │95年6月25日 │30,000元  │
├───┼─────┼──────┼──────┼─────┤
│十八  │CH238143  │94年1月25日 │95年7月25日 │29,000元  │
├───┼─────┼──────┼──────┼─────┤
│十九  │CH238144  │94年1月25日 │95年8月25日 │29,000元  │
├───┼─────┼──────┼──────┼─────┤
│二十  │CH238145  │94年1月25日 │95年9月25日 │28,000元  │
├───┼─────┼──────┼──────┼─────┤
│二十一│CH238146  │94年1月25日 │95年10月25日│28,000元  │
├───┼─────┼──────┼──────┼─────┤
│二十二│CH238147  │94年1月25日 │95年11月25日│27,000元  │
├───┼─────┼──────┼──────┼─────┤
│二十三│CH238148  │94年1月25日 │95年12月25日│26,000元  │
├───┼─────┼──────┼──────┼─────┤
│二十四│CH238149  │94年1月25日 │95年1月25日 │24,800元  │
└───┴─────┴──────┴──────┴─────┘

司法院資訊處製作；財團法人民間司法改革基金會備份。
